【裁判字號】    95,台上,3302
【裁判日期】    950615
【裁判案由】    常業詐欺
【裁判全文】
最高法院刑事判決            九十五年度台上字第三三０二號
    上  訴  人  甲○○
                        0巷4.
                乙○○
                        2號
                丙○○
                        199.
                丁○○
                        30號.
                戊○○
    上 列一 人
    選任辯護人  謝英吉律師
    上  訴  人  己○○
                        6號
                        下16.
                庚○○
                        100.
                辛○○
                壬○○
                癸○○
                        巷12.
                子○○
                        30號.
                丑○○
                        巷15.
                寅○○
                        2號
    上 列一 人
    選任辯護人  吳  闖  律師
    上  訴  人  卯○○
                        59號.
                辰○○
                        之10.
    上  訴  人  巳○○
                        巷16.
    上 列一 人
    選任辯護人  劉進堂律師
                午○○
                        號8樓.
                未○○
                        號4樓.
                申○○
                酉○○
          原名潘志忠）身分證.
                        00弄.
                戌○○
                        3號
                亥○○
                        號8樓.
                天○○
                        號
                地○○
                        樓
                宇○○
                        2號
    上 列一 人
    選任辯護人  吳  闖  律師
    上  訴  人  宙○○
                        2段5.
                玄○○
                        號22.
    上 列一 人
    選任辯護人  歐東洋律師
    上  訴  人  黃○○
                        號11.
                        之2
    上  訴  人  Ａ○○
                        巷1號.
上列上訴人等因常業詐欺案件，不服台灣高等法院台中分院中華
民國九十四年十一月十日第二審判決（九十四年度上訴字第一四
四七號，起訴案號：台灣台中地方法院檢察署九十三年度偵字第
一九０八六號、九十四年度偵字第八一三號【原判決漏載】），
提起上訴，本院判決如下：
    主  文
上訴駁回。
    理  由
按刑事訴訟法第三百七十七條規定：上訴於第三審法院，非以判
決違背法令為理由不得為之；是提起第三審上訴，應以原判決違
背法令為理由，係屬法定要件，如果上訴理由狀並未依據卷內訴
訟資料具體指摘原判決不適用何種法則或如何適用不當，或所指
摘原判決違法情事，顯與法律規定得為第三審上訴理由之違法情
形不相適合時，均應認其上訴為違背法律上之程式，予以駁回。
本件原判決撤銷第一審判決關於上訴人戊○○、子○○部分，改
判仍論處戊○○、子○○共同以意圖為自己不法之所有，以詐術
使人將本人之物交付為常業罪刑（各處有期徒刑一年一月）。另
就第一審判決關於論處上訴人甲○○、乙○○、丙○○、卯○○
、酉○○、丁○○、己○○、庚○○、辛○○、壬○○、癸○○
、丑○○、寅○○、辰○○、巳○○、午○○、未○○、申○○
、戌○○、亥○○、天○○、地○○、宇○○、宙○○、玄○○
、黃○○、Ａ○○共同以意圖為自己不法之所有，以詐術使人將
本人之物交付為常業罪刑（甲○○處有期徒刑四年二月、乙○○
、丙○○各處有期徒刑四年、卯○○、酉○○各處有期徒刑三年
、丁○○、己○○、庚○○、辛○○、壬○○、癸○○、丑○○
、寅○○、辰○○、巳○○、午○○、未○○、申○○、戌○○
、亥○○、天○○、地○○、宇○○、宙○○、玄○○、黃○○
、Ａ○○各處有期徒刑一年四月）部分，則維持第一審科刑判決
，分別駁回甲○○、乙○○、丙○○、卯○○、酉○○、丁○○
、己○○、庚○○、辛○○、壬○○、癸○○、丑○○、寅○○
、辰○○、巳○○、午○○、未○○、申○○、戌○○、亥○○
、天○○、地○○、宇○○、宙○○、玄○○、黃○○、Ａ○○
在第二審之上訴（原判決關於張慧芳、廖炯翔、施靖芳、林銘懇
部分，因未上訴而確定）。甲○○之上訴意旨略稱：甲○○僅係
掛名新城科技實業股份有限公司（下稱新城公司）、立家國際開
發股份有限公司（下稱立家公司）、鉅茂企業股份有限公司（下
稱鉅茂公司）負責人及出面為新城公司、立家公司承租房屋使用
，並非與該二公司員工一同行騙，縱令認有參與，亦不過指示酉
○○、卯○○前往金融機關設置之自動提款機提款而已，並未對
公司其餘員工為任何指揮、監督，扣案教戰手冊亦非甲○○撰寫
、編印或製作，其顯非主要負責人，亦未參與本件詐騙犯行之實
際運作；而酉○○、卯○○則祇是在被害人等受騙匯款至指定之
金融機關帳戶後，前往提款，並未參與實際詐欺行為。原判決認
定係甲○○指揮上開公司員工行騙，自屬誤會。又甲○○參與本
案之動機，係為分取二成利潤，但尚須支付承租房屋、辦公室裝
潢等費用，致其所得已微乎其微。而甲○○罹患酒精性脂肪肝，
又係Ｂ型肝炎帶原者，於民國九十二年十月起又罹患高血壓性心
臟病、缺血性心臟病，至今兩眼眼球偶有點狀出血。第一審判決
未依刑法第五十七條、第五十九條等規定審酌甲○○一切犯罪情
節及是否有顯可憫恕之情狀，遽爾論處甲○○有期徒刑四年二月
，原判決未予糾正，仍予維持，均有違誤。卯○○、酉○○、戌
○○、辛○○之上訴意旨略稱：卯○○、酉○○僅擔任赴金融機
關設置之自動付款設備提款之工作，並未實際參與詐騙行為，其
涉案情節應係所有行為人中最輕者；戌○○、辛○○參與本件犯
罪時間甚短，縱有被害人受害，其被害程度亦屬輕微，衡情均有
可憫恕之處，第一審判決遽爾分別論處卯○○、酉○○有期徒刑
三年、戌○○、辛○○有期徒刑一年四月，原判決未加糾正，仍
予維持，均有違誤。庚○○之上訴意旨略稱：伊母早逝，父林忠
明為重度殘障，兄林自在係重度痴症，女林瑩葭罹患癲與發展
遲緩症狀，均賴伊照顧，如入監服刑，至親勢必難以度日，伊犯
罪後已知悔悟，求併為緩刑之宣告，以啟自新。並提出林忠明、
林自在殘障手冊影本各一份、林瑩葭長庚紀念醫院診斷證明書乙
份為證。未○○之上訴意旨略稱：立家公司匯款薪資新台幣（下
同）二萬元至伊開立於寶華銀行之帳戶後，伊已返還公司；況且
伊僅係受丙○○指示向被害人陳述貸款事務，實際業務係丙○○
承辦，匯款帳戶亦係丙○○指定，丙○○詐騙被害人之事，伊全
不知情，伊從無詐騙被害人之意。原判決就上開事實未予審酌、
調查，就所有贓款流向，亦未調查釐清，自有應於審判期日調查
之證據未予調查、理由矛盾及採證違背經驗法則之違法。並提出
寶華銀行未○○帳戶影本乙紙為證。乙○○、丙○○之上訴意旨
略稱（一）：原判決事實認定：「甲○○於食髓知味後，為擴大
詐騙業務，遂於九十三年五月三十一日，在台中市○○區○○里
○○○街一三八號一樓，設立鉅茂公司，於九十三年六月十日，
在台中市○○區○○里○○○○路二九五號一樓，設立立家公司
，於九十三年九月十四日，在台中市○○區○○里○○路一五六
號一樓，設立新城公司（此公司成立後，鉅茂公司即解散，人員
移至此公司），做為據點，由丙○○擔任立家公司經理，乙○○
擔任新城公司經理，綜理各負責公司之員工管理等事宜」，與其
援引作為判決基礎之甲○○供述：「事實上用來做電話詐欺的公
司有三家，第一家是九十三年七月中旬在大墩四街的鉅茂公司，
第二家是九十三年八月文心南五路開的立家公司，第三家是九十
三年九月底的新城公司」，顯然不符，有判決理由矛盾之違法。
（二）依原判決事實認定及理由說明，乙○○、丙○○乃分任新
城公司、立家公司經理，渠等並未分得未任職公司之詐欺所得，
僅甲○○可分取該二公司詐欺所得之款項，則乙○○、丙○○之
犯罪情節，與甲○○顯然不同，且輕重有別，第一審判決科處相
同刑期，即有不適用法則或適用法則不當之違法。（三）依原判
決確認之事實，乙○○、丙○○係分任新城公司、立家公司經理
，二家公司之負責人皆是甲○○，二公司既無業務往來，乙○○
、丙○○又未分得其未任職公司之詐欺所得，則乙○○就立家公
司、丙○○就新城公司犯罪部分，何來不法所有意圖﹖原判決認
定乙○○就立家公司部分、丙○○就新城公司部分，亦有犯意聯
絡及行為分擔，有理由不備及採證違背證據法則之違法。壬○○
、癸○○、丑○○、辰○○、午○○、亥○○、天○○之上訴意
旨略稱：（一）辰○○係新城公司員工，天○○、亥○○、午○
○、壬○○、癸○○、丑○○則係立家公司員工，二公司事務渠
等既非同時參與，亦無法分配另一公司詐得之金錢，就該二公司
員工而言，其間自無犯意聯絡及行為分擔可言，而卷內亦查無該
二公司員工均係本件詐欺犯罪共同正犯之證據，自難全部論以共
同正犯。原判決認定壬○○、癸○○、丑○○、辰○○、午○○
、亥○○、天○○等人與甲○○等人均係本件常業詐欺犯罪之共
同正犯，有認定事實不憑證據之違法。（二）原判決事實認定：
「甲○○於食髓知味後，為擴大詐騙業務，遂於九十三年五月三
十一日，在台中市○○區○○里○○○街一三八號一樓，設立鉅
茂公司，於九十三年六月十日，在台中市○○區○○里○○○○
路二九五號一樓，設立立家公司，於九十三年九月十四日，在台
中市○○區○○里○○路一五六號一樓，設立新城公司（此公司
成立後，鉅茂公司即解散，人員移至此公司），做為據點，由丙
○○擔任立家公司經理，乙○○擔任新城公司經理，綜理各負責
公司之員工管理等事宜」，與其援引作為判決基礎之甲○○供述
：「事實上用來做電話詐欺的公司有三家，第一家是九十三年七
月中旬在大墩四街的鉅茂公司，第二家是九十三年八月文心南五
路開的立家公司，第三家是九十三年九月底的新城公司」，顯然
不符，有判決理由矛盾之違法。戊○○之上訴意旨略稱：（一）
伊係九十三年九月十三日始加入新城公司，原判決附表甲編號四
七、五七、六二所示之犯罪時間，均在上開時間之前，原判決竟
於各該編號附註欄記載用以接受匯款之王志豪帳戶係戊○○使用
，而認定戊○○亦參與該部分詐欺犯罪，顯有判決理由矛盾之違
法。（二）戊○○於警詢及偵審中供稱：「因我還沒有上稿，所
以沒有成功的被害人」、「九十三年九月一十日看報紙應徵」、
「我還在學習，尚未上線，我還沒有騙到人，因為我準備十一月
一日才正式上線」、「起訴書所載的被害人不是我騙的，警察抓
我那天，我還沒領薪水，那些被害人與我無關，我還在學習當中
，我是九月十三日開始做」，原判決未予斟酌，即認伊已詐欺既
遂，有認定事實不憑證據之違法。（三）懇請鈞院審酌伊已坦承
犯行，有悔悟之心，且僅任職一月左右，既未詐騙任何人得手，
復未領取薪資，於九十四年七月六日又產下一女，亟待伊哺育等
一切情狀，減輕伊刑責，並為緩刑之宣告。Ａ○○之上訴意旨略
稱：（一）原判決事實認定：「甲○○於食髓知味後，為擴大詐
騙業務，遂於九十三年五月三十一日，在台中市○○區○○里○
○○街一三八號一樓，設立鉅茂公司，於九十三年六月十日，在
台中市○○區○○里○○○○路二九五號一樓，設立立家公司，
於九十三年九月十四日，在台中市○○區○○里○○路一五六號
一樓，設立新城公司（此公司成立後，鉅茂公司即解散，人員移
至此公司），做為據點，由丙○○擔任立家公司經理，乙○○擔
任新城公司經理，綜理各負責公司之員工管理等事宜」，與援引
作為判決基礎之甲○○供述：「事實上用來做電話詐欺的公司有
三家，第一家是九十三年七月中旬在大墩四街的鉅茂公司，第二
家是九十三年八月文心南五路開的立家公司，第三家是九十三年
九月底的新城公司」，顯不相符，自屬判決理由矛盾。（二）原
判決認定Ａ○○係九十三年七月間加入本件詐騙行列，惟依卷附
之公司打卡資料所載，Ａ○○係自九十三年八月二日開始上班，
並無其他證據足以證明鄭某自九十三年七月間即上班；況且Ａ○
○於九十三年九月二日至同年月十五日，亦未至公司上班，當時
係因己意中止，而分文未取的離開，嗣因公司以積欠廣告費，不
回公司即對之不利為由，脅令鄭某回公司上班，始再度回公司，
但均未曾受領薪資。原審就上開事實，俱未調查，有證據調查未
盡之違法。（三）懇請鈞院審酌Ａ○○主動離開公司，犯後態度
及素行良好，又非專以詐欺維生及家中有妻小賴其撫育等情，併
宣告緩刑。寅○○、宇○○上訴意旨略稱：（一）原判決就寅○
○、宇○○一時失察，究係受制於詐騙集團甲○○等人，亦或恃
之維生﹖及渠等能否於短短三個月期間，得悉該詐騙集團首腦甲
○○等人係以常業詐欺之犯意遂行犯罪？均未調查，自屬證據調
查未盡。（二）原判決就寅○○、宇○○對甲○○等詐欺集團首
腦係自九十二年十二月間開始犯罪是否知情？渠等九十三年六、
七月間應徵加入，負責刊登貸款廣告，是否出自本意？與他共犯
間，如何有犯意聯絡及行為分擔﹖皆未敘明，對該判決附表甲所
示犯行，究係何人所為，亦未認定，有判決不載理由之違法。（
三）刑法第三百四十條之常業詐欺罪，業經九十四年二月二日修
正公布之刑法刪除，該規定並於九十五年七月一日施行，茲九十
五年七月一日即將屆至，原判決仍援引即將刪除之刑法第三百四
十條規定論處寅○○、宇○○罪刑，自有不適用法則之違法。（
四）寅○○、宇○○素行良好，犯後知所悔悟，態度亦佳，宇○
○在安生動物醫院任助理，父施進德與母施陳麗香於八十二年七
月十二日離婚，父子三人相依為命，目前施進德罹患食道癌，現
在台中榮民總醫院化療中，有戶籍謄本及診斷證明書各二份為證
，請併宣告緩刑。地○○之上訴意旨略稱：（一）地○○係九十
三年六月間加入本件詐騙集團，則原判決附表甲編號九、十、十
一、十三、十四、十七、二十、二一、二二等犯行，均在地○○
加入該詐欺集團之前，則該附表甲編號九、十、十一、十三、十
四、十七、二十、二一、二二之附註欄竟記載被害人匯款之帳戶
係地○○使用，有認定事實與卷內資料不符之違法。（二）地○
○於警詢雖供稱係於九十三年六月初加入本件詐欺集團，惟依原
判決事實認定，張慧芬係九十三年十月二日加入、戊○○係九十
三年九月十三日加入、廖炯翔係九十三年十月十四日加入，而戊
○○自加入迄遭警查獲，均仍在學習中，該附表甲編號二三之犯
罪，被害人又係撥打戌○○使用0000000000號電話，
地○○既不負責領錢，當時在學習中，立家公司又係九十三年六
月十日始設立，附表甲編號二三、二五之犯行，其不可能參與，
原判決就此未加調查，有應於審判期日調查之證據未予調查之違
法。（三）地○○係於九十三年六月間應徵受僱於立家公司丙○
○，並不知除丙○○外，尚有甲○○、乙○○及新城公司存在，
則甲○○、乙○○及新城公司員工之行為，是否在地○○犯意聯
絡範圍內？原審均未予詳查，自屬違法。（四）地○○僅參與原
判決附表甲編號一０八所示之犯行，原判決未審酌其因一時失慮
為謀工作誤觸法網，又無前科，不僅未宣告緩刑，反與其他被告
同量處有期徒刑一年四月，顯失衡平。玄○○之上訴意旨略稱：
（一）伊係因生活窘困，又需照料中度精神殘障之父親，始經由
應徵前往新城公司工作，應徵時對該公司從事違法詐欺犯行，完
全不知，任職後發現上情，即辦理離職，到案後復供明涉案情節
，而伊任職新城公司僅二個多月，詐騙人數僅三、四人，詐得金
額不過幾萬元，扣除本身應負擔之廣告費，其實並無不法所得，
原判決未審酌上情，即維持第一審論處玄○○有期徒刑一年四月
之判決，駁回玄○○在第二審之上訴，有不適用法則之違法。（
二）原判決審酌共同被告廖炯翔、張慧芳、施靖芳任職均未滿一
月，詐騙金額不多，均未分得詐騙款項；共同被告子○○、戊○
○任職一個多月，詐騙金額亦不多及廖炯翔、張慧芳、施靖芳、
戊○○、子○○五人犯罪之動機、目的、手段及渠等參與之時間
、詐騙之金額、對被害人及社會所生之危害暨犯罪後之態度等一
切情狀，均量處有期徒刑一年一月，並就廖炯翔、張慧芳、施靖
芳併予宣告緩刑三年；而玄○○並無前科，素行良好，亦任職二
個月，詐騙金額不多，犯後亦有悔悟之心，且係離職後才遭查獲
，此情節猶輕於廖炯翔、張慧芳、施靖芳、子○○、戊○○等人
，原判決未審酌上情從輕量刑，並宣告緩刑，實有未當。並提出
戶籍謄本二份、黃文冠身心殘障手冊影本乙紙、中國醫藥大學附
設醫院診斷證明書影本乙紙及在職證明書影本乙紙為證。子○○
、丁○○、己○○、申○○、宙○○之上訴意旨略稱：（一）原
審既已查明丁○○於九十三年六月間、己○○於九十三年八月十
二日、子○○於九十三年九月中旬、申○○、宙○○於九十三年
六月間先後經由應徵參與本件詐欺集團施行犯罪，則原判決附表
甲所載詐騙匯款時間在上開時間之前者，即不應令子○○、丁○
○、己○○、申○○、宙○○負責。原判決理由內竟記載：「甲
○○設立鉅茂公司、立家公司、新城公司為據點，並與乙○○、
丙○○、卯○○、酉○○及所徵募之另二十八位員工共同向不特
定人詐騙款項，於約十個月之時間，有資料可查部分，即詐騙一
一○位被害人，得款一千餘萬元（詳附表甲），渠等顯均以前揭
詐騙行為為業而賴以維生」，顯有判決理由矛盾之違法。（二）
甲○○等人於子○○、丁○○、己○○、申○○、宙○○參與前
之常業詐欺行為，子○○、丁○○、己○○、申○○、宙○○既
勿庸共負其責，則原判決就其附表甲所載之犯行，未予區隔，而
令子○○、丁○○、己○○、申○○、宙○○就甲○○等人之全
部犯罪事實負責，有適用共同正犯法則不當之違法。（三）原判
決就子○○、丁○○、己○○、申○○、宙○○究係何時、對何
被害人施用詐術？未予查明，自屬違背法令。（四）子○○、丁
○○、己○○、申○○、宙○○均涉世未深，為謀工作而應徵，
俟發覺情況有異，因恐自身及家人遭不測之禍而繼續留任，原應
分取之所得，復因需負擔廣告費用，致分文未取，實等同受甲○
○迫害之被害人；而子○○、丁○○係夫妻，且渠等於原審均提
出從輕量刑或應併予宣告緩刑之主張（詳原審證一至證八），原
判決未說明不予採納之理由，有理由不備之違法。並提出申○○
、李雲泰診斷證明書各乙份、李雲泰死亡證明書影本乙紙、丁○
○護照影本乙份為證。巳○○之上訴意旨略稱：（一）依原判決
事實認定，巳○○參與本件犯罪期間係自九十三年九月二十七日
起，至同年十月二十八日止，則其於上開期間究竟所得若干？抑
或根本未分得犯罪所得？原判決未予調查、說明，自有證據調查
未盡及理由不備之違法。（二）巳○○未曾受有期徒刑以上刑之
宣告，僅參與本件詐欺行為一個月，未得分文，事後又坦承犯行
，其情節顯較廖炯翔、張慧芳、施靖芳、戊○○、子○○為輕，
原判決竟維持第一審論處巳○○有期徒刑一年四月之判決，駁回
巳○○在第二審之上訴，對廖炯翔、張慧芳、施靖芳、戊○○、
子○○部分，認第一審判決量刑過重，乃審酌渠等犯罪之動機
、目的、手段、參與之時間、詐騙之金額、對被害人及社會所生
之危害暨犯罪後之態度等一切情狀，分別量處有期徒刑一年一月
，並以：「廖炯翔、張慧芳、施靖芳等均未曾受有期徒刑以上刑
之宣告（見卷附台灣高等法院被告前案紀錄表），所為時間均未
滿一月，未分得分文如上述，犯罪後均表悔悟（施靖芳且已離職
），本院認經此偵審教訓，應知所警惕，信無再犯之虞」，因認
渠等所宣告之刑均以暫不執行為適當，而就廖炯翔、張慧芳、施
靖芳均併宣告緩刑三年。顯屬理由矛盾及理由不備。（三）如若
駁回，請為緩刑諭知。並提出陳明宏診斷證明書乙份為證。黃○
○上訴意旨略稱：依卷附被害人陳福龍、黃榮能、江秀琴警詢筆
錄記載，陳福龍受詐騙五萬三千元、黃榮能受詐騙十七萬三千八
百元、江秀琴受詐騙六萬九千零五十元，原判決竟認定陳福龍受
詐欺四萬三千元（見原判決附表甲編號四二）、黃榮能受詐騙七
萬八千八百元（同上編號八三）、江秀琴受詐欺一萬零五百元（
見同上編號八四），顯有認定事實不憑證據、應於審判期日調查
之證據未予調查及理由矛盾之違法各等語。
惟查：原判決依憑甲○○、乙○○、丙○○、酉○○、卯○○、
丁○○、戊○○、己○○、庚○○、辛○○、壬○○、癸○○、
子○○、丑○○、林銘懇、寅○○、張慧芳、辰○○、巳○○、
午○○、未○○、申○○、廖炯翔、戌○○、亥○○、天○○、
地○○、宇○○、施靖芳、宙○○、玄○○、黃○○、Ａ○○分
別於警詢、偵查及第一審法院審理中供認犯罪之供述、被害人黃
穎儀、邱雅慧、王玉璋、游勝傑、李進忠、鄭怡婷、林重廷、謝
宗旻、賴瑋婷、李幼孝、楊哲榮、王麗菁、邱立維、康威鈞、何
啟銘、王建諺、許仕承、張名侖、吳美玲、汪怡蓁、謝佳宏、呂
淑欣、邱昭瑾、謝佳玲、李玉如、陳淑金、廖維辰、葉瑞光、陳
建佑、高美梅、陳昱霖、胡毓楠、徐玉馨、郭憲超、呂紹華、何
富貴、薛修宗、賴志亮、蘇筱婷、吳佳權、康元騰、陳福龍、朱
美貞、黃秀珍、李贊忠、許來成、張恩華、鄭斐文、方劉穎、傅
義東、邱美惠、孔黛蘭、李訓哲、汪慶同、吳蘋珊、張錦東、陳
淑婷、陳林秋玲、朱繼正、張碧蓮、張平佳、蔡依真、林志龍、
江新進、陳樹竹、蔡宇騏、邵喚娣、林琮華、林進儀、馮秀貞、
林裕源、蔡馨慧、羅月秋、陳月珠、劉顯遠、吳例蓉、姚復國、
王群瑛、簡美珠、潘秀美、李翔苓、蘇建生、黃榮能、江秀琴、
黃詩涵、許明宋、張素芳、陳麗媛、韓宏霖、陳姿穎、陳穩仁、
曾錦來、陳惠成、沈明毅、丁貴豐、廖威景、游德昌、劉醇驊、
沈麗婷、蘇筱晴、蔡再興、鍾桂芹、陳金枝、王昶閩、游進明、
簡瑞文、饒君祥、魏銘進、紀慶娟、李美玲分別於警詢中指述被
詐財經過之證言、卷附卯○○、酉○○在提款機提領贓款時遭錄
影機錄下後翻拍之照片六張、上開被害人提出如原判決附表甲所
示之匯款單據影本、甲○○偽造之房屋租賃契約書影本、不動產
租賃契約書影本、內政部警政署刑事警察局九十四年三月三十日
刑鑑字第○九四○○四五三三三號鑑定書乙份、扣案之贓款九十
二萬四千元、偽造、變造之國民身分證三張、上訴人等人所有供
犯罪所用如原判決附表乙所示之物等證據資料，認定上訴人等分
別有其事實欄所載之犯行，已於理由內詳敘其調查證據之結果及
取捨證據認定之理由。並就甲○○、乙○○、丙○○、戊○○等
人避重就輕之辯解，認非可採，分別予以指駁。復依憑調查證據
之結果，說明認定上訴人等均以詐欺為業並恃以維生之證據及其
理由。另又說明第一審判決審酌甲○○、乙○○、丙○○、卯○
○、酉○○、丁○○、己○○、庚○○、辛○○、壬○○、癸○
○、丑○○、寅○○、辰○○、巳○○、午○○、未○○、申○
○、戌○○、亥○○、天○○、地○○、宇○○、宙○○、玄○
○、黃○○、Ａ○○等人犯後坦承所為，態度良好，頗具悔意，
惟所為嚴重危害治安，破壞人與人間之信任感，對經濟陷於困境
之被害人落井下石，惡性不輕，及每人擔任之角色輕重等一切情
況，於法定刑範圍內，分別量處甲○○有期徒刑四年二月、乙○
○、丙○○各有期徒刑四年、卯○○、酉○○各處有期徒刑三年
、丁○○、己○○、庚○○、辛○○、壬○○、癸○○、丑○○
、寅○○、辰○○、巳○○、午○○、未○○、申○○、戌○○
、亥○○、天○○、地○○、宇○○、宙○○、玄○○、黃○○
、Ａ○○各有期徒刑一年四月，均無不當。從形式上觀察，原判
決並無應於審判期日調查之證據未予調查、理由不備、理由矛盾
採證違背證據法則、不適用法則、適用法則不當等違背法令之情
形。甲○○上訴意旨仍執原判決已詳細敘明不予採納之避重就輕
辯解，指摘第一審判決量刑過重，原判決仍予維持，亦屬違法；
卯○○、酉○○、戌○○、辛○○上訴意旨、玄○○上訴意旨（
一）、子○○、丁○○、己○○、申○○、宙○○上訴意旨（四
）均置第一審或原審已敘明之量刑審酌事項於不顧，徒憑己意，
任意指摘原判決維持第一審科刑判決，於法有違或原判決對子○
○所為刑之量定，有理由不備之違法各等語；均非合法之第三審
上訴理由。又未○○既供認自九十三年六月間起受僱於立家公司
，擔任向詢問貸款之被害人陳述貸款事宜，並依丙○○之指示囑
被害人匯款至張某指定帳戶等工作，則顯已參與本件常業詐欺犯
罪構成要件之實施，自屬共同正犯；至於被害人遭詐騙金錢之流
向及未○○究竟有無分得贓款，與其所為已否構成常業詐欺罪名
，並無關聯，未○○上訴意旨置原判決事實欄明確認定及理由內
詳予說明之事項於不顧，徒憑己見，就事實審法院無違於證據法
則之採證認事自由判斷職權之合法行使，再為單純事實上爭執，
自非合法。而原判決事實認定：「甲○○於食髓知味後，為擴大
詐騙業務，遂於九十三年五月三十一日，在台中市○○區○○里
○○○街一三八號一樓，設立鉅茂公司，於九十三年六月十日，
在台中市○○區○○里○○○○路二九五號一樓，設立立家公司
，於九十三年九月十四日，在台中市○○區○○里○○路一五六
號一樓，設立新城公司（此公司成立後，鉅茂公司即解散，人員
移至此公司），做為據點，由丙○○擔任立家公司經理，乙○○
擔任新城公司經理，綜理各負責公司之員工管理等事宜」，與其
援引作為判決基礎之甲○○供述：「事實上用來做電話詐欺的公
司有三家，第一家是九十三年七月中旬在大墩四街的鉅茂公司，
第二家是九十三年八月文心南五路開的立家公司，第三家是九十
三年九月底的新城公司」，雖有不符；惟依原判決事實認定，甲
○○係自九十二年十二月起即夥同乙○○、丙○○遂行本件常業
詐欺犯罪，嗣先後設立鉅茂公司、立家公司及新城公司，乃意在
擴大詐欺規模，對外召募員工，Ａ○○乃於九十三年七月間應徵
加入詐騙行列；則該三家公司究係何時設立，與乙○○、丙○○
、Ａ○○所應擔負之常業詐欺罪責及渠等遂行本件常業詐欺犯罪
之時點，均無影響，從而上引原判決事實認定，縱令有誤，亦無
從動搖原判決所確認之犯罪事實，此既於判決顯無影響，依刑事
訴訟法第三百八十條規定，仍難執為提起第三審上訴之適法理由
。乙○○、丙○○上訴意旨（一）、壬○○、癸○○、丑○○、
辰○○、午○○、亥○○、天○○上訴意旨（二）及Ａ○○上訴
意旨（一）俱以此指摘原判決理由矛盾，均非合法。又共同正犯
之意思聯絡，原不以數人間直接發生者為限，即有間接之聯絡者
，亦包括在內。如甲分別邀約乙、丙犯罪，雖乙、丙間彼此並無
直接之聯絡，亦無礙於其為共同正犯之成立。依原判決事實認定
：本件犯罪原係甲○○、乙○○、丙○○、酉○○、卯○○等人
，基於意圖為自己不法所有之犯意聯絡，自九十二年十二月間起
意所為，嗣甲○○為擴大詐騙業務，遂先後成立鉅茂公司、立家
公司及新城公司，並推由丙○○任立家公司經理，乙○○任新城
公司經理，綜理各負責公司之員工管理等事宜，並以刊登報紙及
相互介紹之方式徵募員工，由員工負責刊登貸款廣告，或互相扮
演銀行襄理、專員、律師之角色向不特定人行騙之工作；而其理
由說明亦係如此；則乙○○、丙○○與甲○○原即就本件常業詐
欺犯罪，有犯意聯絡及行為分擔，嗣乙○○、丙○○雖分任新城
公司或立家公司經理，惟據此尚不足以推翻原判決所確認之事實
（即渠等與甲○○原即有犯本件常業詐欺罪之犯意聯絡及行為分
擔）；而辰○○雖係新城公司員工，天○○、亥○○、午○○、
壬○○、癸○○、丑○○、地○○固係立家公司員工，惟與渠等
有犯意聯絡之甲○○、乙○○（新城公司）、丙○○（立家公司
）間，既有犯意聯絡及行為分擔，則原判決認定乙○○、丙○○
、壬○○、癸○○、丑○○、辰○○、午○○、亥○○、天○○
、地○○等人與甲○○等人均係本件常業詐欺犯罪之共同正犯，
自未違法。乙○○、丙○○上訴意旨（三）、壬○○、癸○○、
丑○○、辰○○、午○○、亥○○、天○○上訴意旨（一）、地
○○上訴意旨（三）分別執此指摘原判決認定事實不憑證據、採
證違背證據法則或理由不備各等語；或屬誤解法律規定，或非依
據卷內資料而為主張。再依原判決事實認定，戊○○係自九十三
年九月十三日起參與本件犯罪（見原判決正本第八頁第二六行）
，地○○則係自九十三年六月間參與（見原判決正本第九頁第七
行、第八行），而戊○○、地○○亦為相同之供述，則原判決附
表甲編號四七、五七、六二附註欄記載用以接受匯款之王志豪帳
戶係戊○○使用，同附表編號十、十一、十三、十四、十七、二
十、二一、二二記載用以接受匯款之帳戶，均係地○○使用，乃
與判決結果無影響之誤寫，並非據此認定戊○○曾參與該附表編
號四七、五七、六二之犯行及地○○曾參與該附表甲編號十、十
一、十三、十四、十七、二十、二一、二二等犯罪，此既於判決
顯無影響，依刑事訴訟法第三百八十條規定，均難執為提起第三
審上訴之適法理由。戊○○上訴意旨（一）、地○○上訴意旨（
一）俱以此指摘原判決理由矛盾，均非合法。又共同正犯於犯意
聯絡範圍內，應對其他共同正犯所實施之行為負全部責任。戊○
○、地○○既然分別供認係自九十三年九月十三日起基於與乙○
○、丙○○等人共同犯罪之犯意聯絡，參與本件常業詐欺犯罪（
戊○○部分）或自九十三年六月初起，加入本件常業詐欺集團（
地○○部分）；則自渠等參與時起，即應分別與本件其他共同正
犯同負其責。戊○○供稱：「因我還沒有上稿，所以沒有成功的
被害人」、「我還在學習，尚未上線，我還沒有騙到人，因為我
準備十一月一日才正式上線」、「起訴書所載的被害人不是我騙
的，警察抓我那天，我還沒領薪水，那些被害人與我無關，我還
在學習當中，我是九月十三日開始做」、地○○辯稱：加入該詐
欺集團後尚在學習如何以辦理貸款為由行騙各等語，縱令屬實，
亦無從推翻原判決認戊○○係既遂犯及地○○對該附表甲編號二
三、二五所示犯罪應負共同正犯責任之事實認定。戊○○上訴意
旨（二）、地○○上訴意旨（二）分別執上開主張，指摘原判決
認定事實不憑證據或證據調查未盡，顯屬誤會。又Ａ○○係自九
十三年七月底起至鉅茂公司應徵而加入本件常業詐欺犯罪，並自
稱「陳專員」、「劉專員」，於同年十月初又至新城公司為同一
詐欺行為等情，業據Ａ○○於警詢供認在卷（見警局卷第三宗第
四八四頁），於第一審復就檢察官起訴之犯罪事實為認罪之表示
（見第一審卷第四宗第七四頁），並供稱其參與本件犯罪之時間
，以警詢中所供為準等語（見第一審卷第四宗第一三０頁、第一
三一頁）。則原判決認定Ａ○○自九十三年七月間起參與本件常
業詐欺犯罪，與上引卷內筆錄之內容，並無不符。至於Ａ○○任
職鉅茂公司、新城公司期間，曾否受領薪資、其間曾否離職半月
左右，對其應否擔負本件常業詐欺罪責，不生影響；況且其於原
審又未為任何調查證據之聲請，Ａ○○上訴意旨（二）至法律審
之本院，始又執原審未調查伊任職鉅茂公司、新城公司期間，曾
否受領薪資、曾否離職半月左右云云，指摘原判決證據調查未盡
，顯非依據卷內資料而為主張。而原判決就寅○○、宇○○分別
於九十三年七月或同年六月間，參與本件詐欺集團，致與該集團
成員互有犯意聯絡及行為分擔，且均賴詐欺維生等情，已於事實
欄明確認定，並於理由內詳予說明（見原判決正本第八頁第二行
至第三頁第十二行、第十六頁第四行至第九行）；至於甲○○、
乙○○、丙○○、酉○○、卯○○等人基於意圖為自己不法所有
之犯意聯絡，自九十二年十二月間起遂行犯罪部分，既不在寅○
○、宇○○與甲○○等人犯意聯絡範圍之內，此部分事實，即非
寅○○、宇○○所得知悉，原判決自無審認、說明之必要。又共
同正犯於犯意聯絡範圍內，既應對其他共同正犯所實施之行為同
負其責；則原判決附表甲所示之犯行，究係共犯中何人、於何時
、以何方法實際分擔實施，即無庸一一認定。寅○○、宇○○上
訴意旨（一）、（二）、子○○、丁○○、己○○、申○○、宙
○○上訴意旨（三）分別指摘原判決違法各節，俱非合法。至於
九十四年二月二日修正公布之刑法（下稱新刑法），係自九十五
年七月一日施行，原判決乃於新刑法施行前之九十四年十一月十
日為裁判，則其適用現行刑法第三百四十條規定，論處寅○○、
宇○○常業詐欺罪刑，自未違法。寅○○、宇○○上訴意旨（三
）執此指摘原判決不適用法則，顯屬誤會。又刑法上之共同正犯
，雖應就全部犯罪結果負其責任，但科刑時仍應審酌刑法第五十
七條各款情狀，為各被告量刑輕重之標準，並非必須科以同一之
刑；而是否宣告緩刑，本屬事實審法院有權斟酌決定之事項，未
併予宣告緩刑，自不生不適用法則之違法問題。第一審判決分別
審酌甲○○、乙○○、丙○○、地○○、玄○○、丁○○、己○
○、申○○、宙○○、巳○○犯後坦承所為，態度良好，頗具悔
意，惟所為嚴重危害治安，破壞人與人間之信任感，對經濟陷於
困境之被害人落井下石，惡性不輕，及其擔任之角色輕重等一切
情況，於法定刑範圍內，分別量處甲○○有期徒刑四年二月、乙
○○、丙○○各處有期徒刑四年、地○○、玄○○、丁○○、己
○○、申○○、宙○○、巳○○均處有期徒刑一年四月，且俱未
併予宣告緩刑，均未違法，原判決予以維持，亦屬於法無違。而
原判決審酌子○○任職一個多月，詐騙金額不多及其犯罪之動機
、目的、手段及參與之時間、詐騙之金額、對被害人、社會所生
之危害暨犯罪後之態度等一切情狀，量處子○○有期徒刑一年一
月，且未併為緩刑之宣告，亦未違法。至於依原判決所確認之事
實，原審共同被告廖炯翔、張慧芳、施靖芳均係任職未滿一月，
巳○○、子○○、戊○○則分別任職一月有餘、玄○○乃任職二
個多月，其情況並非完全相同，就甲○○科處之刑期與對乙○○
、丙○○論處者，亦非同一。乙○○、丙○○上訴意旨（二）指
摘原判決不適用法則及適用法則不當、地○○上訴意旨（四）、
玄○○上訴意旨（二）、巳○○上訴意旨（二）分別指摘原判決
量刑有失衡平、理由不備、理由矛盾；子○○、丁○○、己○○
、申○○、宙○○上訴意旨（四）指摘原判決理由不備各等語，
俱非適法之第三審上訴理由。另原判決事實認定：「丁○○於九
十三年六月間、己○○於九十三年八月十二日、子○○於九十三
年九月中旬、申○○、宙○○於九十三年六月間，相繼應徵員工
加入該詐騙行列」，乃意旨子○○、丁○○、己○○、申○○、
宙○○參與本件常業詐欺犯行之時點；而其理由內記載：「甲○
○設立鉅茂公司、立家公司、新城公司為據點，並與乙○○、丙
○○、卯○○、酉○○及所徵募之另二十八位員工共同向不特定
人詐騙款項，於『約十個月之時間』，有資料可查部分，即詐騙
一一○位被害人，得款一千餘萬元（詳附表甲），渠等顯均以前
揭詐騙行為為業而賴以維生」，則意指該詐騙集團前後共計行騙
十個月左右，非謂子○○、丁○○、己○○、申○○、宙○○參
與本件常業詐欺犯罪之時間均達十個月左右，而應就全部犯罪事
實與甲○○等其他共犯同負其責；此觀諸原判決理由另記載：「
甲○○等三十三人就前揭詐欺犯行，自『參與後』即與其他人有
犯意聯絡及行為分擔，均為共同正犯」等語（見原判決正本第十
六頁第二六行至第二八行）即明。子○○、丁○○、己○○、申
○○、宙○○上訴意旨（一）、（二）執此指摘原判決理由矛盾
、適用法則不當，均非依據卷內資料而為主張。又共同正犯，既
應就犯罪之全部事實負責，則其犯罪所得，自應就各共同被告所
得財物合併計算，而非以其中一人分得部分或詐取部分分別計算
之。依原判決事實認定及理由說明，已就巳○○參與本件犯罪期
間，各被害人因受詐欺陷於錯誤而交付之金額，分別認定明確（
見原判決正本附表甲編號八十至編號一０九），則巳○○分得贓
款若干，與其應否擔負本件常業詐欺罪責，不生影響，自無庸一
一認定。巳○○上訴意旨（一）執此指摘原判決證據調查未盡及
理由不備，自非適法。至於原判決事實認定陳福龍受詐騙四萬三
千元（見原判決附表甲編號四二）、黃榮能受詐騙七萬八千八百
元（同上編號八三）、江秀琴受詐騙一萬零五百元（見同上編號
四），雖與被害人陳福龍、黃榮能、江秀琴於警詢係分別供稱：
「（問：現警方當場提示匯款單二張，內載匯款人陳福龍、受款
人呂順珍，受款金額分別是二萬八千元、二萬五千元，給你指認
，是否係你遭詐騙之匯款金額？）是的」（陳福龍部分，見第一
審卷第二宗第一九二頁、第一九三頁）、「我總共匯了八筆，總
共損失十七萬三千八百元」（黃榮能部分，見同上卷第三十頁）
、「我用現金持匯款單匯款，總共被匯出六萬九千零五十元」（
江秀琴部分，見同上卷第八三頁），不相符合。惟原判決上開事
實認定，對黃○○顯較有利，黃○○竟為自己之不利益提起第三
審上訴，已難謂為適法；況且上開詐欺金額認定之錯誤，亦不足
以推翻原判決所確認之本件常業詐欺犯罪事實，於判決顯無影響
，依刑事訴訟法第三百八十條規定，尚難執為提起第三審上訴之
適法理由。黃○○上訴意旨（一）以此指摘原判決認定事實不憑
證據、證據調查未盡及理由矛盾，並非合法。至於上訴人等其餘
上訴理由，均未依據卷內資料，具體指摘原判決如何不適用法則
或如何適用不當，均非合法之第三審上訴理由。綜上所論，
本件上訴人等之上訴，均屬違背法律上程式，俱應駁回。至於原
判決認與甲○○常業詐欺、行使偽造私文書、偽造公印等部分，
有牽連犯關係之行使偽造特種文書部分，原判決認應依刑法第二
百十六條、第二百十二條論處；經核刑法第二百十六條、第二百
十二條之罪，其法定本刑為一年以下有期徒刑、拘役或三百元以
下罰金，屬於刑事訴訟法第三百七十六條第一款之案件，與之有
牽連犯裁判上一罪關係之上開常業詐欺、行使偽造私文書、偽造
公印等部分之上訴，既不合法，自無從就有牽連犯關係之上開輕
罪部分併為實體上審判，此部分既經第二審判決，自不得上訴於
第三審法院，甲○○就該部分提起上訴，亦非適法，應併予駁回
。本院為法律審，庚○○提出之林忠明、林自在殘障手冊影本各
一份、林瑩葭長庚紀念醫院診斷證明書乙份；未○○提出之寶華
銀行未○○帳戶影本乙紙、寅○○、宇○○提出之戶籍謄本、診
斷證明書各二份、員工職務證明書一份；玄○○提出之戶籍謄本
二份、黃文冠身心殘障手冊影本乙紙、中國醫藥大學附設醫院診
斷證明書影本乙紙、在職證明書影本乙紙、申○○提出之診斷證
明書乙份、丁○○提出之雲泰診斷證明書各乙份、李雲泰死亡證
明書影本乙紙、丁○○護照影本乙份、巳○○提出之陳明宏診斷
證明書乙份，均無從斟酌。又本院係從程序上駁回上訴人等之上
訴，庚○○上訴意旨請求併予宣告緩刑、戊○○上訴意旨（三）
請求本院減輕其刑，並宣告緩刑、Ａ○○上訴意旨（三）、寅○
○、宇○○上訴意旨（四）、巳○○上訴意旨（三）請求併予宣
告緩刑各等語，亦均無從斟酌，均予指明。
據上論結，應依刑事訴訟法第三百九十五條前段，判決如主文。
中    華    民    國  九十五  年    六    月   十五   日
                      最高法院刑事第十二庭
                          審判長法官  林  永  茂
                                法官  洪  文  章
                                法官  蘇  振  堂
                                法官  蕭  仰  歸
                                法官  何  菁  莪
      本件正本證明與原本無異
                                      書  記  官
中    華    民    國  九十五  年    六    月  二十二  日
                                                      V


司法院資訊處製作；財團法人民間司法改革基金會備份。
